臺灣彰化地方法院民事判決　九十年度重訴字第二六五號
　　原　　　告　戊○○
　　被　　　告　乙○○
　　　　　　　　己○○
　　　　　　　　丁○○
　　複代理人　　甲○○
　　被　　　告　丙○○
右當事人間請求侵權行為損害賠償事件，本院判決如左：
    主      文
原告之訴駁回。
訴訟費用由原告負擔。
    事      實
甲、原告部分
一、聲明：被告應給付原告新台幣（下同）八百萬元。
二、陳述：
  （一）被告乙○○、己○○於民國八十一年十一月間，將廢土置於原告戊○○之土
        地上，並將土地上之果樹毀棄，經刑事判決處有期徒刑六個月，被告等乃於
        八十七年十二月四日簽訂和解書，承諾於九十年四月五日清明節恢復原狀並
        由原告驗收點交，經原告於九十年六月十五日以存證信函邀集被告與擔保人
        共同會勘結果，並未有恢復原狀之事實，且迄今未回復原狀，該土地已屬不
        能回復或回復顯有重大困難，被告應負損害賠償之責。故原告依和解書第七
        條主張被告違反協議，應負和解前侵權行為損害賠償責任。
  （二）本件案發當時所種植之果樹達四、五十年之久，預期年產量約三萬六千斤，
        約五十四萬元，扣除工資及其他費用二十四萬元，淨利三十萬元，依民法第
        一百八十四條規定，被告應賠償至九十年共計十年合計為三百萬元。另依民
        法第一百九十六條賠償農作物毀損之價格，原告就系爭土地事持分為二分之
        一即一分八釐，應有果樹一百二十六顆，因果樹有四、五十年之久，每顆價
        值三萬三千二百元，故共計為四百一十八萬三千二百元。又回復原狀依民法
        第二百十三條自損害發生時起加給利息，自八十一年至九十年止利息共計八
        十二萬五千元。又因回復原狀所需，整地費用運費八萬元、工資一十萬元，
        果苗、除草、肥料、農藥費用一十二萬元，工資費用一十萬元，廢棄物處理
        費一十萬元，故回復費用共計五十萬元，此係問農會推廣股所算出來的。另
        應賠償果樹天然孳息預期利益，即種植十五年後方可收成，一年收益為三十
        萬元，故十五年收益為四百五十萬元。
  （三）被告丁○○係受己○○之託，擔任擔保人居間協調達成協議，當時丁○○以
        保證人身分簽名蓋章，未料己○○失信毀約又惡言相向，依和解內容應於九
        十年四月五日當天進行點交驗收事宜，原告於十日前即至現場檢視，並多次
        通知擔保人丁○○督促落實和解書條件，丁○○未盡督導之責，竟斥原告無
        理取鬧，被告己○○又向原告聲明故意敷衍了事，己○○與丁○○是否有利
        益輸送，誘騙原告從中牟利，原告無法處理，只好訴諸法庭。又驗收當時雙
        方因為填土未達一尺深，所以沒有驗收成，驗收當時有五人去現場，被告所
        回填的土不夠深，驗收時細土不足一台尺，且大於五公分之石頭到處可見，
        圍籬也不夠高，原告拍照日為九十年六月十五日，兩個月之間未發生颱風或
        土石流，如被告已依約履行，豈會有細土流失、石頭變大、圍籬縮短、果樹
        移位等瑕疵？且施工範圍按彰化地檢署檢察官會同彰化縣員林地政事務所人
        員會勘有０‧一一六八公頃即三百八十九坪，唐英二僅稱施工約一百坪左右
        ，其餘二百餘坪未施工，自未完成驗收；和解書中第四條架設水管附水龍頭
        ，是訴訟時才架設，被告己○○並未於清明節當日履行完成驗收。被告在八
        十八年二月十五日完成日並未種植果樹，只有整地，被告說買不到果樹，原
        告自己有種一些果樹，被告日後也有種一些，二年後驗收時，發現果樹只有
        一半的數量是他們種的，其他是原告自己種的，現系爭土地上約各有八十株
        的荔枝和楊桃，原告種荔枝樹四十七株。
  （四）事發當時受害人是原告，八十一年和被告簽訂和解書的也是原告，八十四年
        將土地所有權贈與原告之子黃俊欽，並將系爭土地損害賠償請求權移轉，八
        十七年簽訂和解書時，是原告戊○○與黃俊欽父子同時簽訂，並無贈與而生
        債權債務關係，原告與黃俊欽父子均有請求權。
  （五）至於消滅時效之規定，因被告已承認並請求和解，且和解書中承諾於九十年
        四月五日完成還原工作，故並無請求權罹於消滅時效之理由。而和解書第七
        條規定：若乙方有其中一項未完成或違反該協議，則甲方可不承認本次協議
        內容，乙方不得異議，並須負賠償及一切法律責任。此內容之真意為被告若
        有其中一項未完成或違反該協議，原告可保留法律追訴權及侵占毀損賠償之
        權利，故保證人丁○○、丙○○均需負連帶保證責任，依民法第二百六十條
        規定，解除權之行使並不妨礙請求損害賠償之權利，故此項損害賠償之請求
        權係自債務不履行時起算消滅時效。
三、證據：提出台灣高等法院台中分院八十七年上訴字第二六五八號刑事判決影本一
    紙、和解書影本一件、存證信函影本一件、相片六幀、土地所有權狀影本一件、
    果菜過磅單二件、果菜價格單一件、贈與書一件等為證，並聲請訊問證人黃俊欽
    、鑑定回復費用及勘驗錄影帶。
乙、被告部分：
一、被告乙○○部分：
  （一）聲明：求為判決如主文所示。
  （二）陳述：原本事件已經和解，伊有照和解書之內容去做，當時也有驗收，因為
        大家有意見而沒有完成驗收，雖然約定填土要有一尺深，但因時隔已久，土
        會流失，會同驗收時，土約有八寸深，如果原告認伊沒有做好，伊可以做好
        ，伊照和解書履行已花了二十二萬元左右，而原告所提出之照片內地點雖為
        系爭土地，但日期無法確定。和解項目中，丁○○負責移走廢土填入新土及
        建圍牆，伊與己○○種荔枝及楊桃樹，依照丁○○所標明的距離及位置種植
        ，而丁○○則是依照和解條件標明位置，我們照顧到九十年四月及六月，原
        告驗收的時候都無不合條件之情形，又因當時樹種只種二年，不可能收成。
        又當時伊與丁○○認為依照和解條件來作需要二十萬元，為了怕有人賴賬，
        所以伊與己○○各出十萬元交給丁○○保管，後來二人各又補出一萬二千元
        ，丙○○只是怕我們拿不出來，才當連帶保證人。
二、被告己○○部分：
  （一）聲明：求為判決如主文所示。
  （二）陳述：
        (1)原告已在八十四年間將系爭土地贈與其子黃俊欽，原告已非土地所有權人
          ，故對於贈與之後所生之損害，已無權向被告請求賠償。
        (2)原告主張被告己○○於八十一年十月間將廢土置於原告之土地，致其受有
          損害，然原告於九十年七月五日提起本件訴訟時，距損害發生時已有八年
          以上，已罹於二年之消滅時效。
        (3)按和解書第五條記載：「乙方於簽訂日起算二個月完成以上條件，並於完
          成當日起算二年內負責培育、除草、整地等工作」，故和解書第一條至第
          四條之工作項目係自簽訂日即八十七年十二月四日起算二個月完成，嗣後
          二年被告僅需履行培育、除草、整地，而被告己○○將第二條至第三條之
          工作項目交由訴外人唐英二施作，唐英二施作期間曾邀原告到場查看，經
          原告表示無意見後始向被告己○○請款，故被告己○○已就和解書第二條
          架設八台尺長角鐵及刺絲鐵絲網，以及第三條之石土推平、石頭清除、整
          理一台尺深細土等條件，均由唐英二於簽訂日後二個月內依原告之要求完
          成，且經原告驗收，至於和解書第一條所訂栽種荔枝，第四條所訂架設水
          管附水龍頭等，被告己○○已依約履行，經被告向原告催告後，原告仍未
          前往驗收，故驗收日後系爭土地所生之變化，己○○已無責任。
        (4)原告雖主張果樹間距大於十五台尺，現雜草叢生，土壤深度不足一台尺，
          圍籬高度不足六台尺，石頭大於五公分云云，惟原告所依據之照片係九十
          年四月五日後所照，不足以證明四月五日當天之情形，且無原告所稱之瑕
          疵，細土深度部分和解書僅要求舖上一台尺高細土即可，並無維持土壤高
          度，縱使現今土壤高度未達一台尺，被告黃榮村並無違約情形。又原告主
          張依系爭土地持分二分之一計算，應栽種一百二十六顆果樹，此純粹為原
          告之推算，原摘種數目多少並未舉證，無法採為計算損害之基礎。
        (5)依和解書第七條：若乙方有其中一項未完成或違反該協議，則甲方可不承
          認本次協議，乙方不得異議，另需負賠償及法律責任。原告如不承認此和
          解書之約定而請求損害賠償，因原告主張之侵權行為係八十一年間之行為
          ，而原告於八十四年間將系爭土地所有權贈與訴外人黃俊欽，且損害賠償
          請求權併同移轉，則原告已無權再對被告請求賠償。
  （三）證據：提出契約書影本一件、收據影本二件、現場照片六幀、存證信函影本
        一件等為證，並聲請履勘現場及訊問證人唐英二。
三、被告丁○○部分：
  （一）聲明：求為判決如主文所示。
  （二）陳述：
        (1)依八十七年十二月四日和解書所載，當事人甲方為戊○○、黃俊欽父子，
          乙方為己○○、乙○○，被告丁○○似非當事人，此觀和解書第二十六行
          記載：雙方在立會人（指黃欽鉎）、擔保人（指被告丁○○、丙○○）「
          見證下」達到左列條件下同意和解等語即明。又和解書第五條後段記載：
          並委請丁○○及丙○○兩人全監工等語，以及和解書第九條記載：本和解
          書乙方須支付工資保證金交由丁○○保管，剩於工作金於驗收完成當天發
          回乙方當事人等語亦可為佐，足見被告丁○○雖為擔保人，然責任僅為見
          證、監工、代收保證金，並非保證人，則被告丁○○不負原告所主張之損
          害賠償責任。縱認被告丁○○為一般民法之保證人，亦得依民法第七百四
          十五條規定主張先訴抗辯權。
        (2)原告主張被告己○○於八十一年十月間將廢土置於原告之土地，致其受有
          損害，然原告提起本件訴訟時，距損害發生時已有八年以上，顯已罹於消
          滅時效。縱認和解書具有承認之效力，然和解書係成立於八十七年十二月
          四日，距起訴之九十年七月五日已逾二年，退步言之，縱依和解書第五條
          約定，乙方應於簽訂之日起算二個月已內完成以上條件等語，加計二個月
          ，原告至遲應於九十年二月四日行使權利，其起訴亦已逾時效期間。
        (3)原告已將系爭土地贈與其子黃俊欽，連同所有債權債務一併移轉，且依土
          地登記簿所載原告已非所有權人，原告並無損害賠償請求權。又依和解書
          第七條，因原告已不承認該次協議，則該和解書已屬無效，被告丁○○自
          不受和解書效力拘束。
        (4)被告己○○已將和解書第二條至第三條之工作項目交由訴外人唐英二施作
          ，唐英二於簽訂日後二個月內依原告之要求完成，且經原告驗收，和解書
          第一條所訂栽種荔枝，第四條所訂架設水管附水龍頭等，被告己○○已依
          約履行。細土深度部分和解書僅要求舖上一台尺高細土即可，並無維持土
          壤高度，縱使現今土壤高度未達一台尺，被告並無違約情形。又原告主張
          依系爭土地持分二分之一計算，應栽種一百二十六顆果樹，此純粹為原告
          之推算，並未舉證原栽種數目，無法採為計算損害之基礎。
  （三）證據：提出土地登記簿謄本一件為證，並聲請履勘現場及訊問證人唐英二。
四、被告丙○○部分：未於言詞辯論期日到場，亦未提出任何書狀作何聲明或陳述。
丙、法院方面：
    本院依職權調閱台灣高等法院台中分院八十七年度上訴字第二六五八號刑事卷宗
    、八十九年度訴字第五四九號、八十七年度訴字第七一０號刑事卷宗、台灣彰化
    地方法院檢察署八十六年度偵字第一０六一六號、八十七年度偵字第六七一號、
    八十八年度偵字第九六０二號偵查卷宗，並依聲請訊問證人唐英二、黃俊欽，及
    勘驗錄影帶，復依聲請至現場履勘，並囑託彰化縣員林地政事務所派員至現場勘
    測，及函請彰化縣園藝花卉商業同業公會鑑定果樹種植數量、費用與價值。
    理      由
一、本件被告丙○○經合法通知，未於言詞辯論期日到場，核無民事訴訟法第三百八
    十六條各款所列情形，爰依原告之聲請，由其一造辯論而為判決。
二、原告主張被告乙○○、己○○於八十一年十一月間，將廢土置於當時為原告戊○○與他人共有之坐落彰化縣員林鎮○○○段第四九一地號土地上，並將土地上之
    果樹毀棄，經法院判決確定之事實，為被告乙○○、己○○所不爭執，並調閱台
    灣高等法院台中分院八十七年度上訴字第二六五八號刑事卷宗經核屬實，自堪信
    為真實。又原告主張八十七年十二月四日，其子黃俊欽與原告為甲方，被告乙○○、己○○為乙方，被告丁○○、丙○○為乙方擔保人，就上開事件簽訂和解書
    等語，亦為到場之被告所不爭執，且有和解書在卷可稽，亦堪信為真實。
三、原告復主張依據和解書，被告應於九十年四月五日清明節將系爭土地恢復原狀並
    由原告驗收點交，經會勘結果，回填細土未達一尺深，填土僅施作約一百坪左右
    ，其餘二百餘坪未施作，石頭未清除，圍籬也不夠高，種植果樹數目不足，架設
    水管附水龍頭，是訴訟時才架設，被告等並未依約履行，故原告依和解書第七條
    主張被告違反協議，因債務不履行解除契約，被告應負和解前侵權行為損害賠償
    責任等語，則為被告乙○○、己○○、丁○○所否認，被告乙○○辯稱：伊有照
    和解書之內容去做，雖然約定填土要有一尺深，但因時隔已久，土會流失，會同
    驗收時，土約有八寸深，伊與己○○照和解條件標明位置後種荔枝及楊桃樹，並
    照顧到九十年六月，並無不合和解內容之情形等語；被告己○○、丁○○辯稱：
    已依約委由唐英二完成架設八台尺長角鐵及刺絲鐵絲網，以及推平石土、清除石
    頭、整理一台尺深細土等條件，且經原告驗收，被告榮聰又栽種荔枝，架設水管
    附水龍頭，經向原告催告後，原告仍未前往驗收等語。經查：、依和解書所示
    ，被告乙○○、己○○應依第一條栽種果樹、第二條架設八台尺長角鐵及刺絲鐵
    絲網、第三條推平整理石土、清除大於五公分之石頭、整理一台尺深細土、第四
    條所訂架設水管附水龍頭、第五條簽訂日起算二個月完成以上條件，並於完成當
    日起算二年內負責培育、除草、整地等工作，於九十年四月五日驗收交回原告，
    而被告丁○○、丙○○二人負責監工，有和解書可稽，故被告乙○○、己○○有
    無債務不履行之情形，自應依上開有無違反義務而定。、查原告主張系爭坐落
    彰化縣員林鎮○○○段第四九一地號土地遭被告乙○○、己○○以土石覆蓋面積
    達０‧一一六八公頃（即三五三‧三二坪），被告僅施工整理約一百坪左右，其
    餘二百餘坪未施工一節，業經台灣彰化地方法院檢察署檢察官會同彰化縣員林地
    政事務所人員測量土石覆蓋面積確為０‧一一六八公頃，有檢察官勘驗筆錄及測
    量成果圖可稽（附於台灣彰化地方法院檢察署八十六年度偵字第一０六一六號卷
    內），且證人即被告丁○○僱用之工人唐英二亦到庭結證稱：八十八年初，施工
    將山坡地整平再舖上一尺高細土，土地大約有一百坪左右，當時地主有部分他說
    可以，有部分他說的有點反覆等語明確，足見被告乙○○、己○○就系爭土地尚
    有二百餘坪並未依和解書第三條規定整地清理，渠等違反和解書上之義務，已堪
    確定。按和解書第七條規定：「若乙方有其中一項未完成或違反該協議，則甲
    方可不承認本次協議，乙方不得異議，另需負賠償及法律責任。」，被告乙○○
    、己○○就系爭土地尚有二百餘坪並未整地清理，自屬未完成和解書第三條之規
    定而有未完成協議之情形，則和解書之甲方即原告及其子黃俊欽均主張依和解書
    第七條解除和解契約一節，亦據原告及證人黃俊欽到庭陳述明確，故八十七年十
    二月四日之和解契約業已解除，洵堪確定，原告依據和解書第七條之規定，主張
    被告乙○○、己○○等因債務不履行而解除契約，並應負損害賠償責任等語，自
    與上開規定相符，亦屬可採。
四、原告再主張被告等應依原已發生侵權行為負損害賠償責任，故應賠償果樹產值、
    三百萬元，果樹價值、利息、回復原狀所需費用等合計之請求為八百萬元等語，
    亦為被告己○○、丁○○所否認，辯稱：原告在八十四年間已將系爭土地所有權
    贈與其子黃俊欽，連同所有債權債務一併移轉，故原告已非所有權人，原告並無
    損害賠償請求權等語。按契約經解除者，溯及訂約時失其效力，與自始未訂契約
    同。換言之，其經解除之契約即失其存在，雙方當事人除依民法第二百五十九條
    之規定，互負回復原狀之義務及同法第二百六十條之規定，不妨礙其損害賠償之
    請求外，不得仍主張因原訂契約所生之權利義務。又按民法第二百六十條規定解
    除權之行使，不妨礙損害賠償之請求，並非積極的認有契約解除所生之新賠償請
    求權存在，不過規定其因債務不履行，即給付不能或給付遲延而發生之原賠償請
    求權，不因解除權之行使，隨同契約歸於消滅，故因契約消滅新發生之損害，不
    在民法第二百六十條所定得請求賠償之列。經查：八十七年十二月四日之和解契
    約業已解除，已如前述，而因債務不履行而生之損害即原先已因侵權行為而發生
    之損害，依民法第二百六十條及和解書第七條規定，該損害賠償請求權雖不因其
    後就和解契約行使解除權而受妨礙，然被告等辯稱此等損害賠償請求權，原告業
    已讓與其子黃俊欽一節，為原告所不爭執，且證人黃俊欽調庭證述原告於贈與系
    爭土地所有權予黃俊欽時，將該土地所有權利及義務均移轉予黃俊欽等語明確，
    復有贈與書在卷可憑，故原告與黃俊欽之間此等債權讓與，已生效力。故得主張
    損害賠償請求權之人，應為黃俊欽而非原告，自難認原告仍受有損害而得主張損
    害賠償請求權，是以本件原告雖得與黃俊欽行使和解契約之解除權，然其已非損
    害賠償請求權之債之主體，自不得再事主張請求損害賠償，故被告己○○、丁○○所辯原告已無損害賠償請求權等語，即屬有據，堪以採信。
五、從而，原告主張解除契約後依據侵權行為之法律關係，請求被告給付八百萬元，
    非屬有理，應予駁回。
六、本件判決之基礎已臻明確，兩造其於攻擊防禦方法，於判決結果不生影響，無庸
    一一論列，併此敘明。
據上論結，本件原告之訴為無理由，依民事訴訟法第三百八十五條第一項前段、第七
十八條，判決如主文。
中　　　華　　　民　　　國　　九十一　　年　　　十二　　月　　十三　　　日
                        台灣彰化地方法院民事第一庭
~B法　　　官　陳弘仁
右為正本係照原本作成。
如對本判決上訴，應於判決送達後二十日內向本院提出上訴狀。
中　　　華　　　民　　　國　　九十一　　年　　　十二　　月　　十三　　　日
~B法院書記官　王振州
